【裁判字號】    98,交聲,88
【裁判日期】    981027
【裁判案由】    違反道路交通管理處罰條例聲明異議
【裁判全文】
臺灣臺東地方法院交通事件裁定          98年度交聲字第88號
原處分機關  交通部公路總局高雄區監理所臺東監理站
異  議  人
即受處分人  甲○○
上列異議人即受處分人因違反道路交通管理處罰條例案件，對於
交通部公路總局高雄區監理所臺東監理站於民國98年6 月17日所
為之處分（原處分案號：東監違裁字第裁81-P00000000號），聲
明異議，本院裁定如下：
    主  文
異議駁回。
    理  由
一、異議意旨略以：
（一）異議人即受處分人（下稱異議人）甲○○於民國98年5 月
      15日6 時50分許，駕駛車牌號碼7S-3123 號自用小客車，
      由南向北行經臺九線公路312.5 公里處（該段道路全長超
      過2.3 公里均劃有雙黃線）時，因前方車輛慢速行駛，經
      按鳴喇叭並向前車顯示超車燈光，於前車表示避讓並已打
      方向燈靠右邊路肩慢行，始依規定速限內超越該車，竟遭
      警員依個人目測其跨越雙黃線超車，並予以攔停及開單舉
      發，卻未提出任何證據證明其有違規行為。
（二）「舉發違反道路交通管理事件通知單」關於車輛種類、身
      分證統一編號、違規時間依次有誤載、標示不明、塗改等
      情形，警員當時若未能辨明車輛種類，如何能明確判斷我
      有跨越雙黃線超車之違規。
（三）執行攔檢路段並非花蓮縣警察局崙天派出所（下稱崙天派
      出所）轄區，警員似為求績效而有恣意舉發之嫌。
（四）依道路交通管理處罰條例第47條第1 項第4 款及第5 款，
      違規超車要件規定之反面解釋，本人當時既有按鳴喇叭並
      向前車顯示超車燈光等行為，自不應受罰。
（五）上開違規情節應符合違反道路交通管理事件統一裁罰基準
      及處理細則第12條第1 項第15款：行為人因客觀具體事實
      ，至違反本條例規定係出於不得已之行為，而未嚴重危害
      交通安全、秩序或發生交通事故，且情節輕微，以不舉發
      為適當者，交通勤務警察或依法令執行交通稽查任務人員
      得對其施以勸導，免予舉發之規定；惟員警仍予舉發，顯
      有不當。
（六）爰依法提起異議，請求撤銷原處分，改諭知為不罰云云。
二、原處分意旨略以：異議人甲○○於上開時、地，在劃有禁止
    超車標線（雙黃線）路段，超越同向車道前方車輛，經崙天
    派出所員警製單舉發有「雙黃線超車」之違規，爰依道路交
    通管理處罰條例第47條第2 款，裁處異議人罰緩新臺幣（下
    同）1,200 元，並依同條例第63條第1 項第1 款（裁決書漏
    載「第1 項第1 款」），記違規點數1 點等語。
三、按汽車駕駛人超車時，有在學校、醫院或其他設有禁止超車
    標誌、標線處所、地段或對面有來車交會或前行車連貫二輛
    以上超車者，處1,200元以上2,400元以下罰鍰；汽車駕駛人
    有違反道路交通管理處罰條例第47條第2 款規定者，除依原
    條款處罰鍰外，並記違規點數1 點，道路交通管理處罰條例
    第47條第2 款、第63條第1 項第1 款，分別定有明文。又按
    禁止超車線，用以表示禁止超車。設於視距不足或接近交岔
    路口之路段。本標線分雙向禁止超車線及單向禁止超車線二
    種。雙向禁止超車線，用雙黃實線，其線型尺寸與分向限制
    線同，道路交通標誌標線號誌設置規則第166 條第1 項前段
    ，亦規定甚明。
四、經查：
（一）本件異議人甲○○於上開時、地，駕駛上開車輛，超越同
      向前方行駛之車輛，經崙天派出所員警攔停舉發有「雙黃
      線超車」之違規，並經原處分機關依道路交通管理處罰條
      例第47條第2 款，裁處異議人罰緩1,200 元，並依同條例
      第63條第1 項第1 款，記違規點數1 點等事實，業據異議
      人自承在卷，並有花蓮縣警察局花警交字第P00000000 號
      舉發通知單、交通部公路總局高雄區監理所臺東監理站東
      監違裁字第裁81-P00000000號違反道路交通管理事件裁決
      書、花蓮縣警察局玉里分局（下稱玉里分局）中華民國98
      年6 月4 日玉警交字第0980007327號函等影本各1 份附卷
      可稽，應可信為真實。
（二）按雙黃實線，設於路段中，用以分隔對向車道，並雙向禁
      止超車、跨越或迴轉，道路交通標誌標線號誌設置規則第
      149 條第1 項第1 款第8 目定有明文，故駕駛人於設有雙
      黃線路段超車，不論有無跨越雙黃線，均屬違規行為。查
      異議人已於聲明異議狀中自承：「該段道路全長超過2.3
      公里均劃有雙黃線」等語，且當時舉發之員警林錦敏於本
      院調查時證稱：當天我們在臺九線312 公里處執行稽查，
      我和副所長一起站，副所長（林孝建）負責攔車，我負責
      吹哨子。我們看見異議人在312.5 公里處由南往北超車，
      該處是雙黃線，異議人的車身已經駛入對向車道，左邊的
      輪胎已經跨到對向車道，因為違規很明確，所以我們就攔
      下來，異議人被我們攔下來後，就一直拜託不要開罰單，
      也有承認其超車跨過雙黃線等語，核與另名在場舉發之員
      警林孝建於本院調查時之證述相符，是不論被告當時有無
      跨越雙黃線，其於雙黃線超車之違規行為堪可認定。再者
      ，在劃有雙黃線路段禁止雙向超車，既為道路交通標誌標
      線號誌設置規則第149 條第1 項第1 款第8 目所明訂，被
      告違規當時又係領有駕駛執照之合格駕駛人，有其汽車駕
      駛人查詢資料1 紙附卷可稽，就此規定自不得諉為不知。
（三）次按道路交通管理處罰條例第7條之2容許員警得以當場所
      見事實攔停舉發或逕行舉發，係立法者考量交通違規事件
      發生往往係在瞬間或係由交通勤務警察執行勤務時，恰巧
      目睹之違規情事，事實上不便立刻以攝影、錄影器材取證
      之情形所在多有，且該等違規事實由人之感官即可充分判
      定，非必以科學儀器始能偵測得知（相對於此，超速、或
      酒醉駕車等人之感官不當然即可判定之違規行為，則規定
      於同條第1項第6款需科學儀器採證始能逕行舉發），為達
      其維護交通秩序、安全之行政目的，故特別立法賦予勤務
      警察得當機處分之權限。是本件員警依個人目睹之事實為
      據，而予以攔停及開單舉發，即非毫無憑據。
（四）又按行政處分具有重大明顯之瑕疵者，無效，行政程序法
      第111條第7款定有明文。而所謂行政處分無效，係指行政
      處分具有一定之瑕疵而自始確定不發生效力之謂。至於行
      政處分無效之原因，我國行政程序法仿德國立法例，採取
      所謂「明顯重大理論」，亦即行政處分如有明顯而重大之
      瑕疵時，即構成無效。而此係考量行政處分為國家意志力
      之表現，與私人之法律行為略有不同，違法行政處分不應
      如民事之法律行為一律歸為無效，而是原則上有效，僅在
      重大明顯瑕疵之情形下，認定其為無效。又所謂「明顯」
      ，係指事實不待調查即可認定；而所謂「重大」，則指瑕
      疵之存在已喪失其程序之正當性之謂也（大法官釋字第
      499號解釋意旨參照）。是如行政處分之瑕疵倘未達到重
      大、明顯之程度，一般人對其違法性的存在與否猶存懷疑
      ，則基於維持法安定性之必要，則不令該處分無效。而交
      通警察製單舉發違反道路交通管理處罰條例所列之違規事
      實，係公務員基於職務上權力，依法就特定之具體事件所
      為具公法上效果之單方行政行為，本質上自屬行政處分。
      因而交通警察製單舉發異議人交通違規之行為是否無效，
      自應參酌上開「明顯重大瑕疵理論」而為判斷。查本件舉
      發警察所開立之舉發違反道路交通管理事件通知單（本院
      卷第15頁）上之車輛種類雖有記載錯誤，但車牌號碼則記
      載明確，顯然並無誤認違規車輛；又身份證統一編號末2
      碼記載雖有筆畫重疊之情形，但尚非不能辨識；再者，違
      規時間之記載，於年份雖有修改痕跡，但非明顯，且係於
      交付予異議人時即已塗改。從而，尚難認為上開瑕疵屬重
      大明顯之瑕疵，而使該舉發處分罹於無效。
（五）復按警察依法行使有關警察業務之保安、正俗、交通、衛
      生、消防、救災、營業建築、市容整理、戶口查察、外事
      處理等事項之職權，警察法第9條第7款定有明文。又道路
      交通管理之稽查，違規紀錄，由交通勤務警察，或依法令
      執行交通稽查任務人員執行之。公路主管及警察機關就其
      主管業務，查獲違反道路交通管理之行為者，應本於職權
      舉發或處理之，違反道路交通管理事件統一裁罰標準及處
      理細則第6條定有明文。次按警察勤務條例雖規定警察勤
      務之機構劃分從警勤區、派出所（分駐所）、警察分局、
      警察局至中央主管機關內政部，各有其權責劃分，然其目
      的在於權責分明，使警察勤務能妥善規劃、實施並督導考
      核，並無限制警察執行各種勤務（包含交通管理之稽查）
      必須在轄區範圍之內，或限制警察不得在其轄區外執行職
      務之規定。經查，本件違規舉發地點雖非崙天派出所轄區
      ，但為玉里分局交通稽查路檢執行地點，此有玉里分局中
      華民國98年7月13日玉警交字第0980009053號函所附資料
      可稽，而崙天派出所員警乃依花蓮縣警察局玉里分局之指
      派前往該處執行勤務，亦經證人林錦敏及林孝建於本院調
      查時證述明確。從而，本件舉發員警並無在所屬管區外執
      行勤務之問題，亦無異議人所稱警員為求績效而刻意至轄
      區外恣意舉發之疑慮。
（六）再按道路交通管理處罰條例第47條第1項第4款及第5款，
      係規範汽車駕駛人在「可超車路段」，未遵守各該規定時
      ，應予裁罰之規定；而同條項第2款即是規定在「禁止超
      車路段」超車之處罰，二者並行不悖，非謂不符合道路交
      通管理處罰條例第47條第1項第4款及第5款之規定，即不
      能以同條項第2款裁罰。從而，不論異議人於超車時，是
      否有按鳴喇叭並向前車顯示超車燈光，其既在劃有雙黃線
      之「禁止超車路段」超車，自應依道路交通管理處罰條例
      第47條第1項第2款，加以裁罰。
（七）末按道路交通管理事件統一裁罰基準及處理細則第12條第
      1 項第15款，警察得以勸導代替舉發之規定，乃賦予交通
      稽查執行機關得權衡具體情節，而決定勸導或舉發之行政
      裁量權，是除行政機關行使裁量權，有逾越權限或濫用權
      力之情形外，法院原則上應尊重行政機關的裁量決定並做
      有限度的司法審查。從而，本件員警對異議人於上述時、
      地，在劃有雙黃線之禁止超車路段超車之違規行為，經審
      酌具體情節，而決定加以舉發，核無逾越權限或濫用權力
      之情事，本院自應加以尊重。
五、綜上所述，異議人確於上揭時、地，駕駛上開自用小客車於
    劃設有禁止超車標線（雙黃線）路段超車之違規行為，是原
    處分機關依據道路交通管理處罰條例第47條第2 款、第63條
    第1 項第1 款、違反道路交通管理事件統一裁罰基準及處理
    細則等規定，裁處異議人罰鍰1,200 元，並記違規點數1 點
    ，核無違誤。從而，本件聲明異議為無理由，應予駁回。
六、依道路交通管理處罰條例第87條第2 項、道路交通案件處理
    辦法第19條，裁定如主文。
中    華    民    國    98    年     10    月   27    日
                  交通法庭    法  官  李俊彬
以上正本證明與原本無異。
如不服本裁定，應於裁定送達後5日內向本院提出抗告狀（須附
繕本）。
「切勿逕送上級法院」
                              書記官  陳昭穎
中    華    民    國    98    年    10    月    27    日


司法院資訊處製作；財團法人民間司法改革基金會備份。
